---
title: 'Nonparametric Spatial Data Analysis with the *npsp* Package'
author: 'Ruben Fernandez-Casal (ruben.fcasal@udc.es)'
date: '`r paste("npsp", packageVersion("npsp"))`'
output: rmarkdown::html_vignette
vignette: >
  %\VignetteIndexEntry{Nonparametric Analysis of Spatial Data (with the npsp package)}
  %\VignetteEngine{knitr::rmarkdown}
  %\VignetteEncoding{UTF-8}
---


```{r setup, include=FALSE}
knitr::opts_chunk$set(fig.height=5, fig.width=7, fig.align = 'center')
```

# The `npsp` package

```{r}
library(npsp)
```

##  Example: Nonparametric spatial analyses of Wolfcamp aquifer data

```{r, fig.height=5, fig.width=7}
#   ?aquifer
str(aquifer)
#   Scatter plot with a color scale
with(aquifer, spoints(lon, lat, head, main = "Wolfcamp aquifer data"))
```

##   Model

Model:
$$Y(\mathbf{x})=m(\mathbf{x})+\varepsilon(\mathbf{x})$$

*   $m(\cdot)$ tendencia (función de regresión).

*   $\varepsilon$ proceso de error estacionario de 2${{}^o}$ orden,
    de media cero y covariograma $C(\cdot)$.

Modelo **no paramétrico**: no se supone ninguna forma concreta para
$m(\mathbf{\cdot})$ y $\gamma(\mathbf{\cdot})$ (funciones suaves).

Ventajas:

*   Evitan problemas debidos a una mala especificación del modelo.

*   Más fáciles de automatizar.

*   De utilidad en inferencia paramétrica.

##  Example: Wolfcamp aquifer
```{r, fig.height=7, fig.width=7}
summary(aquifer)
scattersplot(aquifer[,1:2], aquifer$head/100, 
             main = "Wolfcamp aquifer data", xlab = 'lon', 
             ylab='lat', zlab = 'piezometric-head  (hundreds)',
             col = jet.colors(128))
```


##  Herramientas disponibles en R

Geoestadística:

*   `geoR`, `fields`, `sm`, ...

Estadística no paramétrica:

*   `mgcv` (splines), `KernSmooth`

*   `modreg` (stats), `MASS`, `gam`

*   `sm`, `locfit`, `ks`, `fields`, `locpol`, `bigvis`, ...

Problemas:

*   Funcionalidad muy limitada para estadística espacial no
    paramétrica .

*   Dificultad para implementar nuevos métodos.

*   Otras limitaciones: lentitud (e.g. no binning), n${{}^o}$ de
    dimensiones,...

El paquete `npsp`: https://cran.r-project.org/package=npsp



#  Linear binning

Para acelerar los cálculos se emplea binning (WARPing; e.g. Wand and Jones, 1995):

*   datos $\Longrightarrow$ discretización $\Longrightarrow$ suavizado
$\Longrightarrow$ interpolación

*   Discretización: binning lineal. 

Procedimiento análogo para interpolación lineal.

###  `npsp` functions: `binning` (S3 generic and methods), ...

Binning:

```{r }
#   fig.height=5, fig.width=5}
cpu.time(reset=TRUE)
bin <- binning(aquifer[,1:2], aquifer$head, nbin = c(41,41), set.NA = TRUE) 
simage(bin, main = 'Binning averages')
points(bin$data$x, col = 'darkgray')
cpu.time(total = FALSE)
```

###  `npsp` functions: `interp` (S3 generic and methods), `predict` (methods `locpol.bin` y `np.den`).
```{r}
nbin.hd <- c(128, 128)
bin.nna <- binning(aquifer[,1:2], aquifer$head, nbin = nbin.hd)
with(bin.nna$data, summary((y - interp(bin.nna, newx = x)$y)/y ))
```




#  Density estimation

La estimación de la densidad está implementada como un caso
particular de regresión (se suavizan los pesos binning
reescalados).

###  `npsp` functions: `np.den`, ...

##  Example: Wolfcamp aquifer

```{r }
#   fig.height=7, fig.width=7}
h.den <- diag(c(55,55))#    alternatively: h.cv(as.bin.den(bin))$h
den <- np.den(bin, h = h.den, degree = 0)
plot(den, main = 'Estimated log(density)')
#   Index with grid nodes far from data
mask <- log(den$est) > -15
bin <- mask(bin, mask = mask)
cpu.time(total = FALSE)
```


#  Trend estimation

##  Regresión polinómica local

###  Caso univariante

Para cada $x_{0}$ se ajusta un polinomio:
$$\beta_{0}+\beta_{1}\left(x - x_{0}\right) + \cdots 
+ \beta_{p}\left( x-x_{0}\right)^{p}$$ 
por mínimos cuadrados ponderados con pesos
$w_{i} = \frac{1}{h}K\left(\frac{x-x_{0}}{h}\right)$.

*   $\hat{m}_{h}(x_{0})=\hat{\beta}_{0}$.

*   Adicionalmente: 
    $\widehat{m_{h}^{r)}}(x_{0}) = r!\hat{\beta}_{r}$.

Habitualmente:

*   $p=0$: Estimador Nadaraya-Watson.

*   $p=1$: Estimador lineal local.

###  Caso multivariante 

Análogo al caso univariante.

Estimador lineal local multivariante:
$$\min_{\beta_{0},\boldsymbol{\beta}_{1}}\sum_{i=1}^{n}
\left( Y(\mathbf{x}_{i})-\beta_{0}-{\boldsymbol{\beta}}_{1}^{t}
(\mathbf{x}_{i}-\mathbf{x})\right)^{2}
K_{\mathbf{H}}(\mathbf{x}_{i}-\mathbf{x}),$$
$\hat{m}_{\mathbf{H}}(\mathbf{x})=\hat{\beta}_{0}$, donde:

*   $\mathbf{H}$ matriz definida positiva de orden $d$.

*   $K_{\mathbf{H}}(\mathbf{u})=\left\vert \mathbf{H}\right\vert
    ^{-1}K(\mathbf{H}^{-1}\mathbf{u})$, $K$ núcleo multivariante.

Explícitamente:
$$\hat{m}_{\mathbf{H}}(\mathbf{x}) = \mathbf{e}_{1}^{t} \left(
\mathbf{X}_{\mathbf{x}}^{t} {\mathbf{W}}_{\mathbf{x}} 
\mathbf{X}_{\mathbf{x}} \right)^{-1} \mathbf{X}_{\mathbf{x}}^{t} 
{\mathbf{W}}_{\mathbf{x}}\mathbf{Y} \equiv {s}_{\mathbf{x}}^{t}\mathbf{Y}$$

*   $\mathbf{e}_{1} = \left( 1, \cdots, 0\right)^{t}$.

*   $\mathbf{X}_{\mathbf{x}}$ matriz con
    $(1,(\mathbf{x}_{i}-\mathbf{x})^{t})$ en fila $i$.

*   $\mathbf{W}_{\mathbf{x}} = \mathtt{diag} \left(  K_{\mathbf{H}}(\mathbf{x}_{1} 
    - \mathbf{x}), ..., K_{\mathbf{H}}(\mathbf{x}_{n}-\mathbf{x}) \right)$.

Matriz de suavizado o matriz hat $\mathbf{S}$: matriz $n\times
n$ con $\mathbf{s}_{\mathbf{x}_{i}}^{t}$ en la fila $i$, tal que
$\mathbf{\hat{Y}}=\mathbf{SY}$.

###  `npsp` functions: `locpol` (S3 generic and methods).

*   Permite cácular eficientemente la matriz de suavizado o matriz
    hat $\mathbf{S}$ (de utilidad p.e. para la estimación de 
    la dependencia de los datos o la selección de la ventana).

*   Código _optimizado_ para minimizar el tiempo de computación 
    y los requerimientos de memoria. 
    Especialmente en Validación cruzada, Estimación del variograma y Simulación.

*   Los cálculos se realizan en FORTRAN.
    Para resolver el problema de regresión lineal (local), el paquete
   `npsp` emplea una modificación de la rutina DGELSY de la librería
    LAPACK (admite matrices de rango deficiente).

##  Example: Wolfcamp aquifer

```{r}
lp <- locpol(bin, h = diag(75, 2), hat.bin = TRUE)  
#                                  np.svariso.corr: 'lp' must have a '$locpol$hat' component
# Perspective plot with a color scale
spersp(lp, main = 'Trend estimates', zlab = 'piezometric-head levels', 
       theta = 120)   
cpu.time(total = FALSE)
```

#  Variogram estimation

##  Modelado de la dependencia

También se realiza a partir de los residuos:
$$e(\mathbf{x}_{i})=Y(\mathbf{x}_{i})-\hat{m}(\mathbf{x}_{i})$$

*Note*: To avoid the biases in variogram estimation, 
the use of (the fully nonparametric correction algorithm in) 
function `np.svariso.corr()` will be recomended 
(see e.g. Fernández-Casal and Francisco-Fernández, 2013, 
or the section about [Bias-corrected variogram estimation][Bias-corrected variogram estimation])

Si la media se supone cte.:
$e(\mathbf{x}_{i})\equiv Y(\mathbf{x}_{i})$.

Se puede ver como un caso particular de regresión:
$$\gamma\left(  \mathbf{x}_{i}-\mathbf{x}_{j}\right)  =\frac{1}{2}E\left(
\varepsilon(\mathbf{x}_{i})-\varepsilon(\mathbf{x}_{j})\right)^{2}$$

con $N=\frac{n(n-1)}{2}$ observaciones:
$${\left(\mathbf{x}_{i}-\mathbf{x}_{j},
(e(\mathbf{x}_{i})-e(\mathbf{x}_{j}))^2 / 2 \right)}$$
(sesgadas si se estima la tendencia).
  

##  Estimación piloto del variograma

Estimador polinómico local:

$$\begin{aligned}
\min_{\beta_{0}, \boldsymbol{\beta}_{1}, \cdots}
\sum_{i=1}^{n}\left( \frac{1}{2} \left( e(\mathbf{x}_{i})-e(\mathbf{x}_{j})
\right)^{2} - \beta_{0} - {\boldsymbol{\beta}}_{1}^{t} (\mathbf{x}_{i} - 
mathbf{x}_{j} - \mathbf{u}) - \cdots\right)  ^{2}\times & \\
K_{\mathbf{G}}(\mathbf{x}_{i}-\mathbf{x}_{j}-\mathbf{u})  &
\end{aligned}$$

$\hat{\gamma}_{\mathbf{G}}(\mathbf{u}) = \hat{\beta}_{0}$.


###  `npsp` functions: `svar.bin`, `h.cv` y `np.svar`


##  Ajuste de un modelo no paramétrico

Los estimadores anteriores no pueden ser usados en kriging.

Para resolver este problema se ajusta un modelo válido.

Modelos no paramétricos de Shapiro-Botha. 
Caso isotrópico:
    $$\gamma(\left\Vert \mathbf{u} \right\Vert ) = \nu_{0} - 
    \sum\limits_{k=1}^{K}\kappa_{d}(x_{k}\left\Vert \mathbf{u}\right\Vert )z_{k},$$

*   $x_{k}$ nodos de discretización (fijos).

*   $\kappa_{d}(x) = \left(      \tfrac{2}{x}\right)^{{\frac{d{-2}}{2}}}
    \Gamma\left(  \tfrac{d}{2}\right)  J_{{\frac{d{-2}}{2}}}(x),\ \ \ 
    \kappa_{\infty}(x)\equiv e^{-x^{2}}$.

*   $\left( z_{1}, ..., z_{K}, \nu_{0} \right)^{t}$ parámetros,
    verificando:
    $$z_{k} \geq0 \text{ y } c_{0} = \nu_{0}-\sum\nolimits_{k=1}^{K}z_{k}\geq0.$$

Extensibles al caso anisotrópico (Fernandez-Casal *et al*., 2003).

El ajuste por WLS a un conjunto de estimaciones piloto se puede
realizar fácilmente mediante programación cuadrática 
(modificación de la función `solve.QP` del paquete `quadprog`).

###  `npsp` functions: `fitsvar.sb.iso`


##  Example: Wolfcamp aquifer

```{r}
lp.resid <- lp$data$y - predict(lp)
  maxlag <- 0.55*sqrt(sum(diff(apply(aquifer[,1:2], 2, range))^2))
esvar <- np.svariso(aquifer[,1:2], lp.resid, maxlag = 150, nlags = 60, h = 60)
svm <- fitsvar.sb.iso(esvar)  #   dk = 2
plot(svm, main = "Nonparametric semivariogram and fitted model")
cpu.time(total = FALSE)
```

##  Bias-corrected variogram estimation 

The direct use of the residuals introduces a bias in the estimation 
of the variogram. 
This bias is usually negative and higher at large lags 
(e.g. Cressie, 1993, section 3.4.3).
A correction for this bias is proposed in Fernandez-Casal and Francisco-Fernandez (2013).
A similar algorithm (fully nonparametric) is implemented in `np.svariso.corr`.

```{r}
esvar2 <- np.svariso.corr(lp, maxlag = 150, nlags = 60, h = 60, plot = TRUE)
svm2 <- fitsvar.sb.iso(esvar2)  #   dk = 2
plot(svm2, main = "Nonparametric bias-corrected semivariogram and fitted models", 
     lwd = 2) 
with(svm$fit, lines(u, fitted.sv, lty = 2))
cpu.time(total = FALSE)
```


#  Bandwidth selection

*   Validación cruzada
    tradicional:$$CV(\mathbf{H})=\frac{1}{n}\sum_{i=1}^{n}
    \left( Y(\mathbf{x}_{i}) - \hat{m}_{-i}(\mathbf{x}_{i}) \right)^{2},$$
    siendo $\hat{m}_{-i}(\mathbf{x}_{i})$ la estimación obtenida
    eliminando el dato $i$.

*   Validación cruzada modificada para dependencia (Chu and Marron, 1991):
    $$CV_{m}(\mathbf{H})=\frac{1}{n}\sum_{i=1}^{n}\left(  Y(\mathbf{x}_{i})-\hat
    {m}_{-N(i)}(\mathbf{x}_{i})\right)^{2},$$ 
    siendo $\hat{m}_{-i}(\mathbf{x}_{i})$ la estimación obtenida eliminando los
    datos en un vecindario $N(i)$ de $\mathbf{x}_{i}$.

*   Validación cruzada generalizada con corrección de sesgo para
    dependencia (Francisco-Fernandez and Opsomer, 2005):
    $$GCV_{c}(\mathbf{H})=\frac{1}{n}\sum_{i=1}^{n}\left(  \frac{Y(\mathbf{x}_{i})-\hat{m}(\mathbf{x}_{i})}{1-\frac{1}{n}tr\left(  \mathbf{SR}\right)
    }\right)  ^{2},$$ siendo $\mathbf{R}$ la matriz de correlaciones
    (estimada).

###  `npsp` functions: `h.cv`, `hcv.data`, `locpolhcv`, ...


##  Example: Wolfcamp aquifer

```{r eval = TRUE, warning=FALSE}
#   Example (speeding computations...):
bin2 <- binning(aquifer[,1:2], aquifer$head, nbin = c(21,21))
# Warning: There is not enough data in some neighborhoods ('NRL < NINDRL'):
h.cv(bin2, h.start = c(50, 25), objective = "GCV", ncv = 0)
# cov.bin <-  varcov(svm2, coords = coords(bin2))
lp.h <- h.cv(bin2, h.start = c(50, 25), objective = "GCV", ncv = 0, cov.bin = svm2)
lp.h
cpu.time(total = FALSE)
```


#  Final estimation


##  trend re-estimation
```{r}
lp <- locpol(lp, h = lp.h$h, hat.bin = TRUE)   # np.svariso.corr
# Perspective plot with a color scale
spersp(lp, main = 'Trend estimates', zlab = 'piezometric-head levels', theta = 120)   
cpu.time(total = FALSE)

```

##  Variogram re-estimation
```{r}
lp.resid <- residuals(lp)
esvar <- np.svariso(aquifer[,1:2], lp.resid, maxlag = 150, nlags = 60, h = 60)
svm <- fitsvar.sb.iso(esvar)  # dk = 2
esvar3 <- np.svariso.corr(lp, maxlag = 150, nlags = 60, h = 60, plot = FALSE)
svm3 <- fitsvar.sb.iso(esvar3, dk = 0)

plot(svm3, main = "Nonparametric bias-corrected semivariogram and fitted models", 
     lwd = 2) 
# with(svm$fit, lines(u, fitted.sv, lty = 2))
with(svm2$fit, lines(u, fitted.sv, lty = 2, lwd = 2))
cpu.time(total = FALSE)
```

##  trend and variogram re-re-estimation?

Do you think it is necessary?...

Compute the final trend estimates:
```{r}
lp <- locpol(aquifer[,1:2], aquifer$head, nbin = nbin.hd, 
             h = lp$locpol$h, hat.bin = FALSE)
# Perspective plot with a color scale
simage(lp, main = 'Final trend estimates\n(piezometric-head levels)')   
cpu.time(total = FALSE)
```


#  Kriging predictions

Cressie, 1993
Chilés y Delfiner, 

###  `npsp` functions: `kriging.np` 

##  Example: Wolfcamp aquifer

###  Kriging system

```{r kriging}
krig.grid <- kriging.np(lp, svm3)
cpu.time(total = FALSE)
```

###  Kriging maps

```{r kriging.maps}
simage(krig.grid, 'kpred', main = 'Kriging predictions', 
       col =  jet.colors(256))
simage(krig.grid, 'ksd', main = 'Kriging sd', col =  hot.colors(256))
with(aquifer, points(lon, lat, cex = 0.75))
cpu.time()
```


# Resumen y futuras implementaciones

##  Resumen

Entorno homogéneo para la estimación polinómica lócal
    multidimensional: densidad, tendencia, variograma,...

*   Binning, matriz de suavizado, derivadas, ...

*   Mínima dependencia de otros paquetes.

Trata de minimizar el tiempo de computación y los requerimientos de memoria. 

Clases y métodos S3 sencillos.

*   Pensado para interactuar con las clases S4 del paquete `sp`.

*   Del mismo tipo que las del paquete alternativo `sf`.

Fácil implementación de nuevos métodos.


## Futuras implementaciones

*   Modelos anisotrópicos de semivariograma (caso espacio-temporal).

*   Modelos aditivos y parcialmente lineales.

*   Kriging local.

*   ...


# References

*   Chu, C.K. and Marron, J.S. (1991) Comparison of Two Bandwidth
    Selectors with Dependent Errors. *The Annals of Statistics*, 19,
    1906-1918.

*   Fernandez-Casal R. and Francisco-Fernandez M. (2013) 
    Nonparametric bias-corrected variogram estimation under non-constant trend. 
    *Stoch. Environ. Res. Ris. Assess. (SERRA)*, 1-14, doi:10.1007/s00477-013-0817-8.
    
*   Fernandez-Casal R., Gonzalez-Manteiga W. and Febrero-Bande M. (2003) 
    Flexible Spatio-Temporal Stationary Variogram Models.
    *Statistics and Computing*, 13, 127-136.
    
*   Francisco-Fernandez M. and Opsomer J.D. (2005) Smoothing
    parameter selection methods for nonparametric regression with
    spatially correlated errors. *Canadian Journal of Statistics*,
    33, 539-558.
    
*   Wand M.P. and Jones M.C. (1995) *Kernel Smoothing*. Chapman and Hall.









