---
title: 'Análisis no paramétrico de datos espaciales (aquifer)'
author: 'Ruben Fernandez-Casal (ruben.fcasal@udc.es)'
date: '`r paste("npsp", packageVersion("npsp"))`'
output: rmarkdown::html_vignette
vignette: >
  %\VignetteIndexEntry{Análisis no paramétrico de datos espaciales (aquifer)'}
  %\VignetteEngine{knitr::rmarkdown}
  %\VignetteEncoding{UTF-8}
---


```{r setup, include=FALSE}
knitr::opts_chunk$set(fig.height=5, fig.width=7, fig.align = 'center')
```


Geoestadística no paramétrica
=============================

El paquete `npsp`
-----------------

```{r}
library(npsp)
```

### Modelo

-   Modelo:$$Y(\mathbf{x})=m(\mathbf{x})+\varepsilon(\mathbf{x})$$

    -   $m(\cdot)$ tendencia (función de regresión).

    -   $\varepsilon$ proceso de error estacionario de 2${{}^o}$ orden,
        de media cero y covariograma $C(\cdot)$.

-   Modelo **no paramétrico**: no se supone ninguna forma concreta para
    $m(\mathbf{\cdot})$ y $\gamma(\mathbf{\cdot})$ (funciones suaves).

-   Ventajas:

    -   Evitan problemas debidos a una mala especificación del modelo.

    -   Más fáciles de automatizar.

    -   De utilidad en inferencia paramétrica.

### Herramientas disponibles en R

-   Geoestadística:

    -   `geoR`, `fields`, `sm`, ...

-   Estadística no paramétrica:

    -   `mgcv` (splines), `KernSmooth`

    -   `modreg` (stats), `MASS`, `gam`

    -   `sm`, `locfit`, `ks`, `fields`, `locpol`, `bigvis`, ...

-   Problemas:

    -   Funcionalidad muy limitada para estadística espacial no
        paramétrica .

    -   Dificultad para implementar nuevos métodos.

    -   Otras limitaciones: lentitud (e.g. no binning), n${{}^o}$ de
        dimensiones,...

-   El paquete `npsp`: https://cran.r-project.org/package=npsp



## Linear binning

-   Para acelerar los cálculos se emplea binning (WARPing):

    - datos $\Longrightarrow$ discretización $\Longrightarrow$ suavizado
$\Longrightarrow$ interpolación

    - Discretización: binning lineal.

         - Wand M.P. and Jones M.C. (1995) *Kernel Smoothing*. Chapman and Hall.

-   Procedimiento análogo para interpolación lineal.



### Ejemplo: nivel agua subterránea

```{r }
# fig.height=5, fig.width=7}
# ?aquifer
str(aquifer)
summary(aquifer)
# Scatter plot with a color scale
with(aquifer, spoints(lon, lat, head, main = "Wolfcamp aquifer data"))
```

Binning:

```{r }
# fig.height=5, fig.width=5}
cpu.time(reset=TRUE)
bin <- binning(aquifer[,1:2], aquifer$head, nbin = c(41,41), set.NA = TRUE)
simage(bin, main = 'Binning averages')
points(bin$data$x, col = 'darkgray')
cpu.time(total = FALSE)
```

-   Interpolación:`interp` (genérica), `predict`.


## Density estimation

La estimación de la densidad está implementada como un caso
particular de regresión (se suavizan los pesos binning
reescalados).


### Ejemplo: nivel agua subterránea

```{r }
# fig.height=7, fig.width=7}
h.den <- diag(c(55,55)) # alternatively: h.cv(as.bin.den(bin))$h
den <- np.den(bin, h = h.den, degree = 0)
plot(den, main = 'Estimated log(density)')
# Index with grid nodes far from data
mask <- log(den$est) > -15
bin <- mask(bin, mask = mask)
cpu.time(total = FALSE)
```


## Trend estimation

### Regresión polinómica local

#### Caso univariante

-   Para cada $x_{0}$ se ajusta un polinomio:
    $$\beta_{0}+\beta_{1}\left(x - x_{0}\right) + \cdots
    + \beta_{p}\left( x-x_{0}\right)^{p}$$
    por mínimos cuadrados ponderados con pesos
    $w_{i} = \frac{1}{h}K\left(\frac{x-x_{0}}{h}\right)$.

    -   $\hat{m}_{h}(x_{0})=\hat{\beta}_{0}$.

    -   Adicionalmente:
        $\widehat{m_{h}^{r)}}(x_{0}) = r!\hat{\beta}_{r}$.

-   Habitualmente:

    -   $p=0$: Estimador Nadaraya-Watson.

    -   $p=1$: Estimador lineal local.

#### Caso multivariante

-   Análogo al caso univariante.

-   Estimador lineal local multivariante:
    $$\min_{\beta_{0},\boldsymbol{\beta}_{1}}\sum_{i=1}^{n}
    \left( Y(\mathbf{x}_{i})-\beta_{0}-{\boldsymbol{\beta}}_{1}^{t}
    (\mathbf{x}_{i}-\mathbf{x})\right)^{2}
    K_{\mathbf{H}}(\mathbf{x}_{i}-\mathbf{x}),$$
    $\hat{m}_{\mathbf{H}}(\mathbf{x})=\hat{\beta}_{0}$, donde:

    -   $\mathbf{H}$ matriz definida positiva de orden $d$.

    -   $K_{\mathbf{H}}(\mathbf{u})=\left\vert \mathbf{H}\right\vert
        ^{-1}K(\mathbf{H}^{-1}\mathbf{u})$, $K$ núcleo multivariante.

-   Explícitamente:
    $$\hat{m}_{\mathbf{H}}(\mathbf{x}) = \mathbf{e}_{1}^{t} \left(
    \mathbf{X}_{\mathbf{x}}^{t} {\mathbf{W}}_{\mathbf{x}}
    \mathbf{X}_{\mathbf{x}} \right)^{-1} \mathbf{X}_{\mathbf{x}}^{t}
    {\mathbf{W}}_{\mathbf{x}}\mathbf{Y} \equiv {s}_{\mathbf{x}}^{t}\mathbf{Y}$$

    -   $\mathbf{e}_{1} = \left( 1, \cdots, 0\right)^{t}$.

    -   $\mathbf{X}_{\mathbf{x}}$ matriz con
        $(1,(\mathbf{x}_{i}-\mathbf{x})^{t})$ en fila $i$.

    -   $\mathbf{W}_{\mathbf{x}} = \mathtt{diag} \left(  K_{\mathbf{H}}(\mathbf{x}_{1}
        - \mathbf{x}), ..., K_{\mathbf{H}}(\mathbf{x}_{n}-\mathbf{x}) \right)$.

-   Matriz de suavizado o matriz hat $\mathbf{S}$: matriz $n\times
    n$ con $\mathbf{s}_{\mathbf{x}_{i}}^{t}$ en la fila $i$, tal que
    $\mathbf{\hat{Y}}=\mathbf{SY}$.

#### Implementación en el paquete npsp: función genérica `locpol`.

-   Los cálculos se realizan en FORTRAN.

    -   Para resolver el problema de regresión lineal (local), el paquete
       `npsp` emplea una modificación de la rutina DGELSY de la librería
        LAPACK (admite matrices de rango deficiente).

    -   Permite cácular eficientemente la matriz de suavizado o matriz
        hat $\mathbf{S}$ (de utilidad p.e. para la estimación de
        la dependencia de los datos o la selección de la ventana).

    -   Código _optimizado_ para minimizar el tiempo de computación
        y los requerimientos de memoria.
        Especialmente en Validación cruzada, Estimación del variograma y Simulación.


### Ejemplo: nivel agua subterránea

```{r}
lp <- locpol(bin, h = diag(75, 2), hat.bin = TRUE)
          # np.svariso.corr: 'lp' must have a '$locpol$hat' component
# Perspective plot with a color scale
spersp(lp, main = 'Trend estimates', zlab = 'piezometric-head levels',
       theta = 120)
cpu.time(total = FALSE)
```

## Variogram estimation

### Modelado de la dependencia

-   También se realiza a partir de los residuos:
    $$e(\mathbf{x}_{i})=Y(\mathbf{x}_{i})-\hat{m}(\mathbf{x}_{i})$$

    -   Para evitar sesgo en la estimación del
        variograma:Fernández-Casal R. y Francisco-Fernández M. (2013)
        Nonparametric bias-corrected variogram estimation under
        non-constant trend. *Stoch. Environ. Res. Ris. Assess.*.
        Aceptado para publicación.

-   Si la media se supone cte.:
    $e(\mathbf{x}_{i})\equiv Y(\mathbf{x}_{i})$.

-   Se puede ver como un caso particular de regresión:
    $$\gamma\left(  \mathbf{x}_{i}-\mathbf{x}_{j}\right)  =\frac{1}{2}E\left(
    \varepsilon(\mathbf{x}_{i})-\varepsilon(\mathbf{x}_{j})\right)^{2}$$

    -   con $N=\frac{n(n-1)}{2}$ observaciones:
        $${\left(\mathbf{x}_{i}-\mathbf{x}_{j},
        (e(\mathbf{x}_{i})-e(\mathbf{x}_{j}))^2 / 2 \right)}$$
        (sesgadas si se estima la tendencia).


### Estimación piloto del variograma

-   Estimador polinómico local:

    $$\begin{aligned}
    \min_{\beta_{0}, \boldsymbol{\beta}_{1}, \cdots}
    \sum_{i=1}^{n}\left( \frac{1}{2} \left( e(\mathbf{x}_{i})-e(\mathbf{x}_{j})
    \right)^{2} - \beta_{0} - {\boldsymbol{\beta}}_{1}^{t} (\mathbf{x}_{i} -
    mathbf{x}_{j} - \mathbf{u}) - \cdots\right)  ^{2}\times & \\
    K_{\mathbf{G}}(\mathbf{x}_{i}-\mathbf{x}_{j}-\mathbf{u})  &
    \end{aligned}$$

    -   $\hat{\gamma}_{\mathbf{G}}(\mathbf{u}) = \hat{\beta}_{0}$.

-   *Implementación en el paquete npsp:* `svar.bin`, `h.cv` y `np.svar`


### Ajuste de un modelo no paramétrico

-   Los estimadores anteriores no pueden ser usados en kriging.

-   Para resolver este problema se ajusta un modelo válido.

-   Modelos no paramétricos de Shapiro-Botha.
    Caso isotrópico:
    $$\gamma(\left\Vert \mathbf{u} \right\Vert ) = \nu_{0} -
    \sum\limits_{k=1}^{K}\kappa_{d}(x_{k}\left\Vert \mathbf{u}\right\Vert )z_{k},$$

    -   $x_{k}$ nodos de discretización (fijos).

    -   $\kappa_{d}(x) = \left(  \tfrac{2}{x}\right)^{{\frac{d{-2}}{2}}}
        \Gamma\left(  \tfrac{d}{2}\right)  J_{{\frac{d{-2}}{2}}}(x),\ \ \
        \kappa_{\infty}(x)\equiv e^{-x^{2}}$.

    -   $\left( z_{1}, ..., z_{K}, \nu_{0} \right)^{t}$ parámetros,
        verificando:
        $$z_{k} \geq0 \text{ y } c_{0} = \nu_{0}-\sum\nolimits_{k=1}^{K}z_{k}\geq0.$$

-   Extensibles al caso anisotrópico.

    -   Fernandez-Casal R., Gonzalez-Manteiga W. and Febrero-Bande
        M. (2003) Flexible Spatio-Temporal Stationary Variogram Models.
        *Statistics and Computing*, 13, 127-136.

-   El ajuste por WLS a un conjunto de estimaciones piloto se puede
    realizar fácilmente mediante programación cuadrática.

    -   Función `solve.QP` del paquete `quadprog`.

-   *Implementación en el paquete npsp:* `fitsvar.sb.iso`


### Ejemplo: nivel agua subterránea

```{r}
lp.resid <- lp$data$y - predict(lp)
# maxlag <- 0.55*sqrt(sum(diff(apply(aquifer[,1:2], 2, range))^2))
esvar <- np.svariso(aquifer[,1:2], lp.resid, maxlag = 150, nlags = 60, h = 60)
svm <- fitsvar.sb.iso(esvar)  # dk = 2
plot(svm, main = "Nonparametric semivariogram and fitted model")
cpu.time(total = FALSE)
```

### Bias-corrected variogram estimation

* The direct use of the residuals introduces a bias in the estimation
 of the variogram. This bias is usually negative and higher at large lags
 (e.g. Cressie, 1993, section 3.4.3).

* A correction for this bias is proposed in:
  - Fernandez-Casal R. and Francisco-Fernandez M. (2013)
    Nonparametric bias-corrected variogram estimation under non-constant trend.
    Stoch. Environ. Res. Ris. Assess. (SERRA), 1-14, doi:10.1007/s00477-013-0817-8.

* A similar algorithm (fully nonparametric) is implemented in 'np.svariso.corr'.

```{r}
esvar2 <- np.svariso.corr(lp, maxlag = 150, nlags = 60, h = 60, plot = TRUE)
svm2 <- fitsvar.sb.iso(esvar2)  # dk = 2
plot(svm2, main = "Nonparametric bias-corrected semivariogram and fitted models",
     lwd = 2)
with(svm$fit, lines(u, fitted.sv, lty = 2))
cpu.time(total = FALSE)
```


## Bandwidth selection

-   Validación cruzada
    tradicional:$$CV(\mathbf{H})=\frac{1}{n}\sum_{i=1}^{n}
    \left( Y(\mathbf{x}_{i}) - \hat{m}_{-i}(\mathbf{x}_{i}) \right)^{2},$$
    siendo $\hat{m}_{-i}(\mathbf{x}_{i})$ la estimación obtenida
    eliminando el dato $i$.

-   Validación cruzada modificada para dependencia:
    $$CV_{m}(\mathbf{H})=\frac{1}{n}\sum_{i=1}^{n}\left(  Y(\mathbf{x}_{i})-\hat
    {m}_{-N(i)}(\mathbf{x}_{i})\right)^{2},$$
    siendo $\hat{m}_{-i}(\mathbf{x}_{i})$ la estimación obtenida eliminando los
    datos en un vecindario $N(i)$ de $\mathbf{x}_{i}$.

    -   Chu, C.K. and Marron, J.S. (1991) Comparison of Two Bandwidth
        Selectors with Dependent Errors. *The Annals of Statistics*, 19,
        1906-1918.

-   Validación cruzada generalizada con corrección de sesgo para
    dependencia:$$GCV_{c}(\mathbf{H})=\frac{1}{n}\sum_{i=1}^{n}\left(  \frac{Y(\mathbf{x}_{i})-\hat{m}(\mathbf{x}_{i})}{1-\frac{1}{n}tr\left(  \mathbf{SR}\right)
    }\right)  ^{2},$$ siendo $\mathbf{R}$ la matriz de correlaciones
    (estimada).

    -   Francisco-Fernandez M. and Opsomer J.D. (2005) Smoothing
        parameter selection methods for nonparametric regression with
        spatially correlated errors. *Canadian Journal of Statistics*,
        33, 539-558.

### Implementación en el paquete npsp: `h.cv`, `hcv.data`, `locpolhcv`, ...


### Ejemplo: nivel agua subterránea

```{r eval = TRUE, warning=FALSE}
# Example (speeding computations...):
bin2 <- binning(aquifer[,1:2], aquifer$head, nbin = c(21,21))
# Warning: There is not enough data in some neighborhoods ('NRL < NINDRL'):
h.cv(bin2, h.start = c(50, 25), objective = "GCV", ncv = 0)
# cov.bin <-  varcov(svm2, coords = coords(bin2))
lp.h <- h.cv(bin2, h.start = c(50, 25), objective = "GCV", ncv = 0, cov.bin = svm2)
lp.h
cpu.time(total = FALSE)
```


## Final estimation

### trend re-estimation
```{r}
lp <- locpol(bin, h = lp.h$h, hat.bin = TRUE)  # np.svariso.corr
# Perspective plot with a color scale
spersp(lp, main = 'Trend estimates', zlab = 'piezometric-head levels', theta = 120)
cpu.time(total = FALSE)

```

### Variogram re-estimation
```{r}
lp.resid <- residuals(lp)
esvar <- np.svariso(aquifer[,1:2], lp.resid, maxlag = 150, nlags = 60, h = 60)
svm <- fitsvar.sb.iso(esvar)  # dk = 2
esvar3 <- np.svariso.corr(lp, maxlag = 150, nlags = 60, h = 60, plot = FALSE)
svm3 <- fitsvar.sb.iso(esvar3, dk = 0)

plot(svm3, main = "Nonparametric bias-corrected semivariogram and fitted models",
     lwd = 2)
# with(svm$fit, lines(u, fitted.sv, lty = 2))
with(svm2$fit, lines(u, fitted.sv, lty = 2, lwd = 2))
cpu.time(total = FALSE)
```

### trend and variogram re-re-estimation?

Do you think it is necessary?...


## Kriging predictions

### Kriging system

```{r kriging}
krig.grid <- kriging.np(lp, svm3, lp.resid)
cpu.time(total = FALSE)
```

### Kriging maps

```{r kriging.maps}
spersp(krig.grid, 'kpred', main = 'Kriging predictions',
       col =  jet.colors(256), theta = 120)
simage(krig.grid, 'ksd', main = 'Kriging sd', col =  hot.colors(256))
with(aquifer, points(lon, lat, cex = 0.75))
cpu.time()
```


# Resumen y futuras implementaciones

## Resumen

-   Entorno homogéneo para la estimación polinómica lócal
    multidimensional: densidad, tendencia, variograma,...

    -   Binning, matriz de suavizado, derivadas, ...

    -   Mínima dependencia de otros paquetes.

-   Trata de minimizar el tiempo de computación y los requerimientos de memoria.

-   Clases y métodos S3 sencillos.

    -   Pensado para interactuar con las clases S4 del paquete `sp.`

-   Fácil implementación de nuevos métodos.


## Futuras implementaciones

-   Modelos anisotrópicos de semivariograma (caso espacio-temporal).

-   Modelos aditivos y parcialmente lineales.

-   Kriging local.

-   ...

