---
title: ' Introducción a la Geoestadística con R'
author: 'Ruben Fernandez-Casal (ruben.fcasal@udc.es)'
date: '`r paste("npsp", packageVersion("npsp"))`'
output:
  html_document:
    toc: true
    toc_float: true
---

```{r setup, include=FALSE}
knitr::opts_chunk$set(fig.height=5, fig.width=7, fig.align = 'center')
```


Proceso espacial
-----------------------------

-   Si $Y(\mathbf{x})$ es un valor aleatorio en la posición espacial
    $\mathbf{x}\in\mathbb{R}^{d}$,
    entonces:$$\left\{  Y(\mathbf{x}):\mathbf{x}\in D\subset\mathbb{R}^{d}\right\}  ,$$
    se denomina **proceso espacial** (univariante).

-   Normalmente sólo se observa un conjunto de
    valores:$$\left\{  y(\mathbf{x}_{1}),\ldots,y(\mathbf{x}_{n})\right\}$$
    (**realización parcial**).

### Tipos de procesos espaciales

Dependiendo de las suposiciones sobre el conjunto $D$, se distingue
entre:

-   **Procesos geoestadísticos**: índice espacial continuo.

    -   $D$ es un subconjunto fijo que contiene un rectángulo
        $d$-dimensional de volumen positivo.

    -   El proceso puede ser observado en cualquier posición.

-   **Procesos reticulares/regionales:** índice espacial discreto.

    -   $D$ es un conjunto numerable de posiciones/regiones.

    -   El proceso solo puede ser observado en determinadas posiciones.

-   **Procesos/patrones puntuales**: índice espacial aleatorio.

    -   $D$ es un proceso puntual en $\mathbb{R}^{d}.$

    -   Las posiciones en las que se observa el proceso son aleatorias.

    -   Caso general: proceso puntual marcado.


Ejemplo (proceso geostadístico)
-----------------------------

### Wolfcamp aquifer data:

```{r fig.height=5, fig.width=5}
library(npsp)
# ?aquifer
str(aquifer)
summary(aquifer)
# Scatter plot with a color scale
with(aquifer, spoints(lon, lat, head, main = "Wolfcamp aquifer data"))
```


Paquetes de R
-----------------------------

-   En R hay disponibles una gran cantidad de paquetes para el análisis
    estadístico de datos espaciales:

    -   CRAN Task View: Analysis of Spatial
        Data (http://cran.r-project.org/web/views/Spatial.html)

-   **Procesos geoestadísticos**: `gstat`, `geoR`, `geoRglm`, `fields`,
    `spBayes`, `RandomFields`, `VR:spatial`, `sgeostat`, `vardiag`,
    `npsp`

-   **Procesos reticulares/regionales**: `spdep`, `DCluster`, `spgwr`,
    `ade4`

-   **Procesos puntuales**: `spatstat`, `VR:spatial`, `splancs`

-   Otros paquetes:

    -   `sp`, `sf`, `spacetime`, `maptools`, `rgdal`, `raster`, ...

    -   `spgrass6`, `GeoXp`, `PBSmapping`, ...

    -   `googleVis`, `plotGoogleMaps`, ...


El paquete `sp`
-----------------------------

-   Se decidió crear un paquete de `R` con el objetivo de unificar la manipulación de datos espaciales:

    -   El paquete `sp`: Classes and methods for spatial data.

-   Bivand, R.S., Pebesma, E.J. y Gómez-Rubio, V. (2008). *Applied Spatial Data Analysis with R*. Use R! Series. Springer.*http://www.asdar-book.org*

-   Sirve de soporte a muchos otros paquetes.

    -   Facilita la interacción entre paquetes de R y también con
        software externo (ej. GIS).


El paquete `sf`
-----------------------------

-   Recientemente se comenzó a desarrollar una alternativa, el paquete [sf](http://r-spatial.github.io/sf/) 
    ***Simple Features for R***, con un sistema de clases S3 más simple.
    

